【裁判字號】    96,易,3465
【裁判日期】    970122
【裁判案由】    傷害等
【裁判全文】
臺灣高雄地方法院刑事判決              96年度易字第3465號
公  訴  人  臺灣高雄地方法院檢察署檢察官
被      告  乙○○
上列被告因傷害等案件，經檢察官聲請簡易判決處刑（96年度偵
字第10214 號），經本院認不得以簡易判決處刑，改依通常程序
審理，判決如下：
    主  文
乙○○犯剝奪他人行動自由罪，處有期徒刑肆月，如易科罰金，
以銀元佰元即新臺幣玖佰元折算壹日；減為有期徒刑貳月，如
易科罰金，以銀元佰元即新臺幣玖佰元折算壹日。
被訴傷害部分公訴不受理。
    事  實
一、乙○○與甲○○原係男女朋友，因甲○○要求與乙○○分手
    ，乙○○遂於民國95年6 月27日下午8 時許，以有事與甲○
    ○商談為由，駕車搭載甲○○外出，至同日下午9 時許，行
    經走馬瀨附近之產業道路時，因甲○○仍堅持與乙○○分手
    ，2 人因而發生口角，乙○○乃徒手掌摑甲○○左臉頰，使
    甲○○左臉疼痛（乙○○涉犯傷害罪部分，業據甲○○撤回
    告訴，由本院另為不受理判決），而要求乙○○讓其下車，
    乙○○竟即基於妨害自由之犯意，強行取走甲○○之鑰匙、
    錢包、手機，不准甲○○下車，後甲○○要求回家，乙○○
    卻駕車開往其位於高雄縣大寮鄉○○○路259 號之住處，甲
    ○○發覺方向不對後，復要求返家，並試圖拉扯方向盤、車
    門及按喇叭，乙○○竟又以手拉住甲○○雙手以阻止甲○○
    下車，並對甲○○聲稱：「你今天不用想回家」等語。至同
    日下午10時許，乙○○駕車搭載甲○○抵達其住處，復乘甲
    ○○下車未及離去之際，將甲○○推入自家車庫門內，並關
    閉車庫門，約隔5 至10分鐘後，再將甲○○推入1 樓客廳內
    ，復又將客廳之鐵門拉下，並強行將甲○○推上2 樓，不准
    其離去。後因乙○○試圖將甲○○推入房間內，與甲○○拉
    扯爭執，乙○○即徒手將甲○○推倒在地，使甲○○受有左
    上肢瘀傷紅腫、左下肢瘀傷紅腫等傷害（乙○○涉犯傷害罪
    部分，業據甲○○撤回告訴，由本院另為不受理判決），嗣
    甲○○因身體疼痛難耐，央求乙○○讓其離開，至95年6 月
    28日凌晨12時許，乙○○始將甲○○載往高雄榮民總醫院（
    下稱榮總醫院）就診後離去，共計剝奪甲○○行動自由約3
    小時。
二、案經甲○○訴由臺灣高雄地方法院檢察署檢察官偵查起訴。
    理  由
甲、有罪部分：
壹、證據能力部分：
一、按被告以外之人於審判外之陳述，雖不符刑事訴訟法第159
    條之1 至之4 等4 條之規定，而經當事人於審判程序同意作
    為證據，法院審酌該言詞陳述或書面陳述作成時之情況，認
    為適當者，亦得為證據；當事人、代理人或辯護人於法院調
    查證據時，知有第159 條第1 項不得為證據之情形，而未於
    言詞辯論終結前聲明異議者，視為有前項之同意，刑事訴訟
    法第159 條之5 第1 項定有明文。本案證人黃許玉雲、葉貞
    秀於檢察事務官詢問時所為陳述，雖屬傳聞證據，惟證人葉
    貞秀未再於法院審理中為陳述，且前開證人陳述均查無符合
    同法第159 條之1 至之4 等前4 條之情形，檢察官、被告均
    已知悉該陳述屬傳聞證據，且於本院言詞辯論終結前均未聲
    明異議，本院審酌上開證述於作成之外部情狀，亦無任何不
    適當之情況，認以之作為本案之證據，應屬適當，是上開警
    詢中證述應均有證據能力。
二、按被告以外之人於審判外之言詞或書面陳述，除法律有規定
    者外，不得作為證據，刑事訴訟法第159 條第1 項定有明文
    。本案被告不同意以證人即告訴人甲○○於警詢時所為陳述
    作為證據，且均無刑事訴訟法第159 條之1 以下得作為證據
    之例外情形，是應認上開審判外陳述，及告訴人甲○○於告
    訴意旨狀上所為之書面陳述，均無證據能力，不得作為本案
    認定事實之依據。惟前開陳述雖不得直接作為認定犯罪事實
    存否之證據，惟於詰問過程中，如為與先前所述不一致之陳
    述時，仍容許以之作為彈劾證據，用以爭執其先後不一致陳
    述之證明力（最高法院94年度臺上字第6881號判決參照），
    是就本案被告爭執證人證述前後不一致部分，仍得以之為彈
    劾證據，作為本院判斷其他積極證據證明力強弱之依據，併
    予敘明。
貳、實體部分：
一、訊據被告乙○○固坦承有於前揭時間，至告訴人甲○○住處
    搭載告訴人返回其住處，於行經走馬瀨附近產業道路時與告
    訴人發生爭吵，其徒手掌摑告訴人臉頰4 下；至返回其住處
    後，其曾徒手將告訴人推倒在地面，致告訴人受有左上肢瘀
    傷紅腫、左下肢瘀傷紅腫等傷害，至當日凌晨12時許，始將
    告訴人送至榮總醫院救治等事實，惟矢口否認有何剝奪告訴
    人行動自由之犯行，辯稱：當天告訴人係自願上車，又其並
    未強行取走告訴人手機、鑰匙、錢包等物品，且其在駕駛過
    程中告訴人均未表示欲下車，又其載送告訴人抵達其住處後
    ，告訴人係自願與其一同進入其住處內，其並未以拉上車庫
    鐵門或開啟住家保全等方式阻止告訴人離去，又2 人進入屋
    內後，其並未強推告訴人到2 樓云云。經查：
  (一)關於被告違反告訴人意願將告訴人載回住處，至其住處後又
    阻止告訴人自由離去等事實，其中就被告開車搭載告訴人至
    其家中之經過，告訴人即證人甲○○於本院審理時證稱：當
    時被告開車到其住處地下室停車場等待，說有事要說，要其
    上車，其便搭上被告駕駛之車輛，後被告將其載至走馬瀨附
    近之產業道路時，因其堅持分手，不願改變心意，被告便動
    手掌摑其臉頰，其表示想要下車，但被告卻將其持有之鑰匙
    、錢包、手機等都取走，不准其下車，當時因為車外都沒人
    ，其也不敢自行下車，後被告又一直開車，其要求被告送其
    回家，被告卻將車子開往被告住處的方向，其便拉扯方向盤
    、鳴按喇叭及嘗試打開車門等，但因車門被中控鎖鎖住，其
    無法打開，且被告還一邊開車，一邊以手拉住其手，阻止其
    按喇叭、拉車門，其無力反抗，就被被告載至被告家中等語
    ；另就被告與告訴人返抵被告住處後之情形，證人甲○○復
    證稱：其到被告住處後，下車想走回家，被告又將其推入車
    庫門內，又將鐵門拉下，不准其離開，後約5 至10分鐘後，
    被告才開車庫門，其本以為被告要讓其離開，被告卻又將其
    推入1 樓客廳中，再拉下鐵門，不讓其離開；後被告又用力
    將其推上2 樓，其因而以半推、半走方式上了2 樓，上2 樓
    後，因其不願進入被告房間，所以雙方在房門口拉扯，被告
    並將其推倒在地板上2 次，被告還說：「我想讓你走你才可
    以走」等語，便逕自下樓，後其亦下樓表示要就醫，被告又
    叫母親黃許玉雲不准其叫車，爭執後被告說要開車送其返家
    ，後來在路上被告才說要載其到醫院等語（見本院簡字卷第
    11至13頁，第34、35頁）。經核告訴人係分別於96年8 月20
    日及同年10月9 日到庭作證，不僅詳細描述被告妨害其行動
    自由之情節，且前後證述內容均甚為一致，且參酌告訴人在
    被告車上遭被告掌摑臉頰之情節，亦為被告所自承，則告訴
    人因恐被告暴力相加，不願再與被告單獨相處，亦屬合乎常
    情；此外，告訴人當日至被告住處，至隔日凌晨送醫為止，
    均無法自由與家人聯絡等情，亦經證人即告訴人甲○○女兒
    葉貞秀於檢察事務官詢問時證稱：其是在96年6 月28日凌晨
    0 時許，接獲榮總醫院護士的電話，才知道其母親正在醫院
    ，且其聽母親說因為手機被被告取走，所以才都無法打電話
    與其聯絡等語，可為佐證（見偵卷第14頁），更足認告訴人
    證稱其行動電話等物品遭被告強行取走，後被告更不准其回
    家一節，與事實相符。綜上，被告以前揭方式強行將告訴人
    載回住處，又違反告訴人意願，阻止告訴人自由離去之事實
    ，自堪認定。
  (二)被告固以前揭情詞置辯，復辯稱：其在回家的途中曾經停等
    紅綠燈，告訴人隨時可以逃走，且只要拉起車門旁邊的鎖頭
    就可以打開車門，而且當時雙方在車上還有說有笑，告訴人
    沒有要回去的意思；且家中並未裝設保全，無法以設定保全
    方式阻止告訴人離去，又告訴人有時說其推她，有時又說其
    拉她，證述前後不一致推云云。惟查：
  1.告訴人於本院審理時證稱：其被被告推倒後，曾想打臥房電
    話求救，但都打不通等語（見本院簡字卷第14頁），而被告
    復自承告訴人有自己去房間打電話，其臥房電話本來就不通
    等語（見本院簡字卷第33頁）。按告訴人在被告住處時，遭
    被告推倒，而受有左臂紅腫、瘀傷，左腿淤傷等多處傷害，
    不僅為被告自承，且有高雄市榮民總醫院受理家庭暴力事件
    驗傷診斷書1 份在卷可證（見他卷第6 頁），足見當時告訴
    人所受傷勢非輕，則告訴人若非行動電話遭被告強行取走，
    當可直接撥打自己所持之行動電話求救，斷無試圖以被告臥
    房內電話向外求救，且拖延至隔日凌晨零時許就醫後，才打
    電話向家人報平安之理，是被告辯稱其並未強行取走告訴人
    行動電話等物品云云，與事實不符。
  2.被告既已坦承在車上時，曾徒手掌摑告訴人4 下之事實，則
    告訴人於受到被告傷害後，即不願再被告同車，當符合乎一
    般常情，業如前述，且被告既毆打告訴人，顯見當時雙方已
    發生爭執，則當時車上氣氛，與被告所辯「有說有笑」等情
    相去甚遠，足認被告所辯，純屬卸責之詞；再告訴人於走馬
    瀨附近之產業道路時，或於前往被告住處途中停等紅綠燈之
    際，固可能有機會自行開啟車門鎖下車，惟當時告訴人既已
    遭被告毆打，被告並明確表示不准告訴人離去，則告訴人於
    身、心持續受此壓迫下，自難期待告訴人敢率然採取行動嘗
    試逃走，況且被告既強行取走告訴人所有之零錢包、住處鑰
    匙、手機等物品，客觀上更難期待告訴人於身無一物情況下
    自行下車徒步回家，從而，被告此部分辯詞亦不足採。
  3.另告訴人已明確證稱到被告住處後，被告曾將車庫門關閉，
    家中鐵門拉下，以阻止告訴人離去，則無論被告是否以設定
    保全方式為之，其關閉車庫門及鐵門之行為既違反告訴人意
    願，即無礙於其剝奪告訴人行動自由行為之成立；又雖告訴
    人於96年1 月2 日提出之告訴狀中敘及被告強行「拖拉告訴
    人至2 樓房間並上鎖」，與其於本院審理中證述不一致，惟
    查，證人前後陳述不一致原因甚多，可能係其記憶錯誤、混
    淆，或僅係因證人未完整表達自己意思，或用語不夠精確所
    致，是以對證人所陳述內容如認有疑義時，本有當場予以釐
    清確定之必要；而證人書面陳述內容，無從與證人當場釐清
    確認，且可能經過簡化，更難免失其真意，此亦為刑事訴訟
    法採取直接審理原則之原因。是以證人所陳述內容，當以其
    於受詢問或訊問時，當場親自陳述之內容為準，自不得以告
    訴人前於告訴狀記載之內容，與其稍後於檢察事務官詢問及
    於本院審理時證述內容稍有不符，即遽然推認證人所言不實
    。再者，告訴人於同年4 月23日於檢察事務官詢問時，及於
    8 月20日、10月9 日本院審理中，均明白證稱被告係將其強
    行推上2 樓，前後並無不一致之處（分別見本院卷第13、35
    頁）。是以被告辯稱證人甲○○證述前後矛盾云云，亦不足
    採信。
  4.綜上，被告所辯前揭情詞，顯均為推諉卸責之詞，無從為被
    告有利之認定。
  (三)又證人即被告之母親黃許玉雲於本院審理時雖證稱：其沒有
    聽到告訴人說想回家，也沒有聽被告說不要讓告訴人叫車回
    去等語。惟查，當日證人黃許玉雲係在被告、告訴人到達2
    樓後，才被2 人說話聲音驚動，而起床查看之事實，業經證
    人黃許玉雲證稱：當天告訴人、被告回來的很晚，其已經睡
    著了，因被告與告訴人來到2 樓，聲音比較大，其就起床查
    看，看到他們兩個人一人站一邊，臉色比較不好看等語（見
    本院卷第43頁），應認屬實。則證人黃許玉雲對於告訴人、
    被告於上2 樓前，告訴人有無激烈表示想要回家，被告有無
    拉下車庫門、鐵門以阻止告訴人離去，有無強行將告訴人推
    到2 樓，又雙方當時有無拉扯爭執，均未親眼目睹；再者，
    告訴人因遭被告毆打，左臂、左腿、臉頰等瘀傷多處，惟法
    官訊問證人黃許玉雲是否注意到告訴人身上之傷勢時，告訴
    人卻答稱：「我眼花，我沒注意看到」等語，更足認證人黃
    許玉雲因剛睡醒，而未特別注意、觀察告訴人及被告二人當
    時互動情形。從而，證人黃許玉雲之證詞亦難以為被告有利
    之認定。
  (四)綜上所述，本案被告以前揭方式剝奪告訴人行動自由之犯罪
    事證明確，被告辯稱其並未強行將告訴人載回住處，到其住
    處後，也未阻止告訴人離去，而告訴人亦從未表示要離去云
    云，則均不足採信，被告犯行已經證明，應予依法論科。
二、按行為後法律有變更者，適用行為時之法律，但行為後之法
    律有利於行為人者，適用最有利於行為人之法律，刑法第2
    條第1 項定有明文。再按就法律變更，比較時應就罪刑有關
    之共犯、未遂犯、想像競合犯、牽連犯、連續犯、結合犯，
    以及累犯加重、自首減輕暨其他法定加減原因（如身份加減
    ）與加減例等一切情形，綜其全部罪刑之結果而為比較（最
    高法院95年度第8 次刑庭會議決議參照）。本件被告犯前揭
    犯行後，刑法業於94年2 月2 日修正公佈，95年7 月1 日施
    行，經查，關於罰金刑最低與最高數額之規定，依修正前刑
    法第33條第5 款規定，及依現行法規所定貨幣單位折算新臺
    幣條例規定折算後，最低額為銀元1 元即新臺幣3 元，又依
    罰金罰鍰提高標準條例第1 條前段規定，依法律應處罰金、
    罰鍰者，就其原定最高額得提高為2 倍至10倍。依修正後刑
    法第33條第5 款規定，最低額則為新臺幣1,000 元，且依刑
    法施行法第1 條之1 規定，刑法分則編未修正之條文定有罰
    金者，自94年1 月7 日刑法修正施行後，就其所定數額提高
    為30倍；但72年6 月26日至94年1 月7 日新增或修正之條文
    ，就其所定數額提高為3 倍。從而，經比較結果，應以行為
    時法即修正前刑法規定對被告較為有利。
三、論罪科刑部分：
  (一)核被告所為，係犯刑法第302 條第1 項之剝奪他人行動自由
    罪。又按刑法第302 條之剝奪他人行動自由罪，係妨害他人
    自由之概括規定，故行為人具有一定目的，以非法方法剝奪
    人之行動自由者，除法律別有處罰較重之規定，應適用各該
    規定處斷外，如以使人行無義務之事，或妨害人行使權利為
    目的，而其強暴、脅迫復已達於剝奪人行動自由之程度，即
    祇成立本罪，不應再依同法第304 條論處（最高法院85年度
    臺上字第2988號判決意旨參照），本案被告於96年6 月27日
    下午9 時告訴人表示欲離去時起，即以前揭違反告訴人意願
    之方式，使其無法自由離去，至隔日凌晨0 時許，始載送告
    訴人前往醫院，令告訴人就診後自行離去，時間達數小時，
    顯已達於剝奪告訴人行動自由之程度，即不再另論以刑法30
    4 條之強制罪，至公訴意旨認被告僅構成刑法第304 條第1
    項強制罪，容有誤會，惟因起訴之基本社會事實同一，應由
    本院逕行變更起訴法條，並審理之。又被告基於一妨害自由
    之犯意，強行將告訴人載往其住處，至其住處後又以前揭方
    式阻止告訴人自由離去，其非法剝奪告訴人行動自由之行為
    並未間斷，為一個犯罪實行行為之繼續，屬繼續犯，應僅論
    以一罪。
  (二)爰審酌被告因與告訴人感情糾紛，心懷怨懟，不以適當方式
    調適情緒，竟以前揭方式剝奪告訴人之行動自由，欠缺控制
    自我情緒之能力，不僅妨害告訴人日常生活之安寧，並使告
    訴人因而心靈受創，其行為殊值非難，及其犯後雖就另涉傷
    害犯行部分與告訴人達成和解，惟就剝奪告訴人行動自由部
    分猶飾詞狡辯，未坦承犯行，難認已有反省悔改之意，及考
    量被告素行、智識程度等一切情狀，量處如主文所示之刑，
    又被告犯罪後，刑法前於94年2 月2 日修正公布，95年7 月
    1 日施行，關於徒刑、拘役易科罰金之折算標準，依修正前
    刑法第41條第1 項前段，及刪除前罰金罰鍰提高標準條例第
    2 條前段規定，以銀元100 元以上300 元以下折算1 日，經
    折算為新臺幣後，以新臺幣300 元以上900 元以下折算1日
    ，而依修正後刑法第41條第1 項前段規定，應以新臺幣1,00
    0 元、2,000 元或3,000 元折算一日，經比較結果，自應以
    行為時法即修正前刑法規定對被告較為有利，是應依刑法第
    2 條第1 項前段規定，適用修正前即被告行為時刑法第41第
    1 項前段、刪除前罰金罰鍰提高標準條例第2 條前段等規定
    ，諭知如主文所示之易科罰金之折算標準（刑法第41條規定
    屬有關刑罰執行之易刑處分，並非直接涉及實體刑罰權之論
    罪、科刑事項，與上揭科刑有關之規定自無整體比較適用之
    問題，併予敘明）。另中華民國九十六年罪犯減刑條例業於
    96 年7月4 日公布，於同年月16日起施行，本案被告之犯罪
    時點係在96年4 月24日減刑基準日之前，且所犯之罪核與該
    條例第2 條第1 項之規定相符，復無該條例第3 條限制減刑
    之除外情形，爰依該條例第2 條第1 項第3 款規定，減其上
    開宣告刑期二分之一，併諭知易科罰金之折算標準。
乙、公訴不受理部分：
一、按告訴乃論之罪，告訴人於第一審辯論終結前，得撤回其告
    訴；又告訴經撤回者，法院應諭知不受理之判決，刑事訴訟
    法第238 條第1項，及第303 條第3 款定有明文。
二、公訴意旨略以：被告乙○○與告訴人甲○○係男女朋友，於
    95年6 月27日20時許，被告駕車搭載告訴人外出，於行經走
    馬瀨附近產業道路時，2 人在車內因細故發生口角，被告竟
    基於傷害之犯意，徒手掌摑告訴人左臉頰，致告訴人左臉疼
    痛，又違反告訴人意願，駕車搭載駛往被告位於高雄縣大寮
    鄉○○○路259 號之住處，至其住處後，被告又強行拖拉告
    訴人至2 樓房間，不准其離去（被告另涉犯刑法第302 條第
    1 項剝奪他人行動自由罪嫌部分，另經本院判處有期徒刑6
    月），因遭告訴人反抗，被告復徒手將告訴人推倒在地，致
    告訴人受有左上肢瘀傷紅腫、左下肢瘀傷紅腫等傷害。因認
    被告涉犯刑法第277 條第1 項傷害罪嫌等語。
三、本案被告因傷害案件，經檢察官聲請簡易判決處刑，被告涉
    犯刑法第277 條第1 項之傷害罪，依同法第287 條前段之規
    定，須告訴乃論。茲因本案被告涉犯傷害罪部分，其業與告
    訴人成立調解，告訴人並具狀撤回對被告之傷害告訴等情，
    有本院調解程序筆錄1 份，及陳報狀、撤回告訴狀各1 紙在
    卷可憑（見本院卷第23頁至第27頁），揆諸前開說明，爰逕
    為諭知不受理之判決。
據上論斷，應依刑事訴訟法第299 條第1 項、第303 條第3 款，
刑法第2 條第1 項前段、第302 條第1 項，修正前刑法第41條第
1項 前段，刪除前罰金罰鍰提高標準條例第1 條前段、第2 條，
中華民國九十六年罪犯減刑條例第2 條第1 項第3 款、第7 條，
判決如主文。
中    華    民    國    97    年     1    月    22    日
                  刑事第十七庭  審判長法  官  洪能超
                                      法  官  李育信
                                      法  官  陳思帆
以上正本證明與原本無異。
如不服本判決，應於收受送達後十日內向本院提出上訴書狀，其
未敘述上訴之理由者並得於提起上訴後十日內向本院補提理由書
（均須按他造當事人之人數附繕本）。
中    華    民    國    97    年     1    月    22    日
                                      書記官  王高山
附錄本案論罪科刑所適用之法條全文：
中華民國刑法第302條
私行拘禁或以其他非法方法，剝奪人之行動自由者，處5 年以下
有期徒刑、拘役或3 百元以下罰金。
因而致人於死者，處無期徒刑或7 年以上有期徒刑，致重傷者，
處3 年以上10年以下有期徒刑。
第1 項之未遂犯罰之。


司法院資訊處製作；財團法人民間司法改革基金會備份。
